臺灣高等法院臺中分院民事判決　　　95年度重上更(一)字第42號
上　訴　人　城東建設有限公司
法定代理人　乙○○
訴訟代理人　張瓊文　律師
　　　　　　洪崇欽　律師
　　　　　　林辰彥　律師
被　上訴人　甲○○
被　上訴人　丙○○○
共　　　同
訴訟代理人　陳漢洲律師
　　　　　　陳嘉宏律師
上列當事人間請求返還代償借款事件，上訴人不服台灣台中地方
法院92年度重訴字第754號中華民國94年1月28日第一審判決，提
起上訴，判決後經最高法院發回，本院於96年5月29日言詞辯論
終結，判決如下：
    主  文
上訴駁回。
第二審及發回前第三審訴訟費用由上訴人負擔。
    事實及理由
一本件被上訴人主張：伊於民國（下同）85年7月間經上訴人授
  權代理向德國銀行（下稱德銀）香港分行借款美金745萬元，
  經由德銀香港分行匯入上訴人設於富邦商業銀行股份有限公司
  台中分行（下稱富邦銀行台中分行）之帳戶內，再由上開帳戶
  轉匯入上訴人設於台中市第七信用合作社（已改名為第七商業
  銀行股份有限公司）復興分行（下稱台中七信）之563711號帳
  戶內，償還上訴人向台中七信之貸款，並塗銷坐落台中縣潭子
  鄉○○○段273之2等地號土地（下稱系爭土地）之抵押權登記
  ，上開向德銀香港分行之借款尚有剩美金333萬元未償還，嗣
  因德銀業務減縮，將香港分行貸款部門結束轉至新加坡分行，
  88年12月7日上訴人轉向荷蘭銀行（下稱荷銀）香港分行開立
  0000000000號帳戶貸款美金333萬元匯至上訴人設於德銀新加
  坡分行之帳戶，用以清償前開借款，屆期上訴人因無法清償，
  乃由保證人即伊二人於91年1月8日以共有帳戶內存款代上訴人
  清償本息美金3,782,411.89元，依民法第749條規定，於其清
  償之限度內，由伊承受德銀香港分行對於上訴人之債權等情。
  爰求為命上訴人先給付美金175萬元，及自起訴狀繕本送達翌
  日起算年息百分之5之利息之判決｛第一審判命上訴人給付被
  上訴人二人美金各875,000元本息，而駁回被上訴人丙○○○
  就92年12月26日之前其餘利息之請求，丙○○○並未就其敗訴
  部分提起上訴，已告確定｝。
  上訴人則以：伊並未授權被上訴人為系爭借款，該等借款係被
  上訴人偽簽董事李賴素英、李坤松之簽名所為之違法借貸，對
  伊應不生效力，且被上訴人未代償借款，不得請求伊返還代償
  款。倘認被上訴人得為請求，然因被上訴人兩人分別侵占伊如
  原判決附表一（下稱附表一）所示金額，伊則以對被上訴人之
  侵權行為損害賠償及不當得利返還請求權，與被上訴人主張之
  系爭返還代償款債權抵銷等語，資為抗辯。
二本件第一審對被上訴人之請求，判決部分勝訴，部分敗訴，上
  訴人就其敗訴部分聲明不服，求為廢棄該部分判決並駁回被上
  訴人在第一審之訴。被上訴人則求為判決駁回上訴。
三關於兩造主張之事實及其攻擊防禦方法及本院對上述攻擊防禦
  方法之意見與法律上意見，均與第一審判決書記載者相同，茲
  引用之。
四兩造在本審提出之新攻擊防禦方法：
  (一)上訴人方面：
  1.被上訴人是否有代為清償？
  (1)上訴人並無同意或授權被上訴人向國外銀行借款
    被上訴人所提出85年會議紀錄並無記載上訴人公司有授權被
    上訴人向國外銀行借款：查依上訴人所提會議記錄案由記載
    ：「城東建有限公司」為籌款塗銷台中縣潭子鄉○○○段第
    273-2地號等地號之7信抵押借款，而徵得「城佳建設有限公
    司」全體股東同意提供台中市○○區○○段第413地號土地
    向台中市第七信用合作社辦理抵押借款，並就借得款項償台
    中縣潭子鄉○○○段第273-2地號等土地之全部抵押借款。
    」。議決第三點係載：「為有利於「城東建設有限公司」業
    務推展，「城佳建設有限公司」全體股東同意提供公司所有
    台中市○○區○○段第413地號土地向台中市第七信用合作
    社抵押借款，惟抵押借款額度不得超出新台幣貳億肆仟萬元
    整。」，該決議並無授權被上訴人有向國外銀行借款，被上
    訴人以此指稱上訴人有授權云云，核與事實不符，自不足採
    。再者，最高法院95年度台上字第2282號民事判決理由亦載
    ：「另審視上訴人、城佳公司85年6月12日會議記錄決議內
    容似均不能証明上訴人授權上述借款之事實」等語，足見最
    高法院發回意旨載明，該前開協議書不得証明上訴人有授權
    被上訴人借款，故被上訴人主張上訴人有授權云云，自不足
    採。
  (2)被上訴人又稱：「曾任上訴人公司之總經理，有權為借貸行
    為，並直接對被上訴人發生效力」云云，惟查：依公司法第
    33條及上訴人公司章程第8條規定：「經理人不得變更董事
    或執行業務股東之決定，或股東會或董事會之決議，或逾越
    其規定之權限」，被上訴人甲○○原明知有前開規定，在未
    經全體股東同意之下（參上訴人公司章程第8條規定），不
    得違反公司股東會決議，被上訴人甲○○卻違反章程及法律
    規定，以上訴人公司名義進行國外借款，該等借款對上訴人
    公司自不生效力。
  (3)再者，被上訴人又舉証人丁○○並主張：「且依被上訴人提
    出上訴人85年度財務報表暨會計師查核報告書、87年度營利
    事業所得稅結算申報書、88年、89年營利事業所得稅結算簽
    證申報會計師查核報告書、資誠會計師事務所查詢單所示，
    於86、87、88、90年間，上訴人委任之會計師曾分別向德銀
    香港分行、新加坡分行、荷蘭香港分行查詢上訴人積欠之貸
    款數額，上訴人對上開借款未表異議，並於85、87、88、89
    年認列有204,204,260元、137,074,780元、105,022,830 元
    、110,422,290元銀行短期信用借款。足證上訴人已承認（
    至少是默示承認），上開借款」云云。查上訴人公司於83年
    設立後，皆由被上訴人二人一手把持，亦是被上訴人丙○○
    ○與會計師聯繫，其它股東及當時法定代理人（即李賴素英
    ）根本不知公司之狀況，且公司之帳冊資料完全在被上訴人
    二人掌握，故於92年間上訴人要求被上訴人交出帳冊，被上
    訴人卻無故拒絕，上訴人才向台中地方法院提起91年豐簡字
    第741號交付帳冊訴訟，證人即會計師丁○○在該案證稱：
    「從83年或84年間開始，原告兩家公司有委任資誠會計師事
    務所為財務報表簽證及營利事業所得稅申報查核，初期我有
    到他們公司查帳，後期90年間是他們拿帳簿過來給我查核，
    帳簿都是他們公司的會計小姐拿給我們的，最近都是會計王
    明麗小姐拿給我的，實際上與我們接洽的都是丙○○○，依
    規定帳簿應放在公司營業所在地。，足見當時上訴人之公司
    完全由被上訴人二人把持，會計師實際上亦是由被上訴人所
    委任，故被上訴人主張：「訴人委任之會計師曾分別向德銀
    香港分行、新加坡分行、荷蘭銀行香港分行查詢上訴人積欠
    之貸款數額」云云，此事當時上訴人之法定代理人李賴素英
    根本不知情，被上訴人以此事意圖誤導法院，實不足採。
  2.被上訴人根本沒有代為清償：
  (1)查被上訴人一再以荷蘭銀行香港分行函文，主張有將一筆3,
    782,412.89美元轉到上訴人公司銀行帳戶內云云，惟查：被
    上訴人所提出二份香港商荷蘭銀行函文內容前後矛盾，顯然
    虛偽不實，實不足採。
  (2)被上訴人在原審起訴狀ABNAMRO銀行NV香港分行函文載稱：
    「上述US 0000000.89之美元」貸款已由甲○○先生與丙○
    ○○女士，以其聲明為共同擁有之存款帳戶，於到期日共同
    清償」云云，足見該函文係表示被上訴人代上訴人公司向香
    港荷蘭銀行清償債務。嗣於被上訴人於94年9月28日在原審
    庭呈荷蘭銀行函文則載稱：「LEE TI ERH&/OR LEE FENGCHI
    N.HSIUNH（美金存款帳號：0000000）於2002年1月8日將一
    筆0000000.89美元款項轉到CHENDONG CONSTRUCTION 」TD（
    美金存款帳號：0000000）公司其帳戶內」云云，依該函文
    內容所示，係被上訴人將美金0000000.89美元轉到上訴人公
    司帳戶。查前開被上訴人所提文書函件，上訴人否認其真正
    ，被上訴人又無法証明真正，該文書証據能力已是可疑，惟
    從兩份函文內容有下列疑點：
  荷蘭銀行香港分行先是稱由被上訴人二人之共同存款帳戶，
    代上訴人清償債務，既然是由被上訴人二人之帳戶清償，為
    何卻又稱金錢係轉帳到上訴人之帳戶，兩者內容已是矛盾互
    見，足見函件內容虛偽不實。
  再者，若金錢係轉到上訴人帳戶，則債務根本非被上訴人二
    人所清償，足見被上訴人主張以保証人身份代為清償債務，
    根本不足採。
  再者，同一個原因事實，荷蘭銀行香港分行函文居然出現兩
    種不同版本，足見該函文不具公信力，自不能輕易採信。
  況且再者被上訴人主張其代償美金0000000.89元，該筆金額
    並非小數目，實不能以荷蘭銀行有問題之函文即來認定被上
    訴人有來代償事實。
  再按被上訴人若果有代償金錢，對於該筆金錢如何取得，從
    何得到？如何支付金錢？應可輕而易舉提出証明，一來可消
    除所有人的疑慮，二來亦可証明被上訴人確實受到損失，惟
    被上訴人對此卻一再閃躲避答，足見事實內容有大有文章，
    經前審法官命被上訴人提出清償資金流向以實其說，被上訴
    人亦無法提出具體事証，益証被上訴人所言虛偽不實，不足
    採信。
  3.被上訴人丙○○○共侵占上訴人公司2,456萬元，而被上訴
    人甲○○共侵占上訴人公司5,800萬元。故倘鈞院認為被上
    訴人之返還代墊款之請求為有理由，則上訴人爰以對被上訴
    人之損害賠償及不當得利債權，與被上訴人對上訴人所主張
    之系爭返還代償款債權抵銷之。
  4.本件被上訴人所提出荷蘭銀行函文，不但無法証明被上訴人
    有代上訴人清償債務事實，惟該二函文內容矛盾互見，益証
    被上訴人所主張內容純係子虛烏有，原審判決未為詳查，斷
    然允許被上訴人請求，認事用法均有重大違誤，為此狀請鈞
    院鑒核，廢棄原判決，駁回被上訴人請求。
  (二)被上訴人方面：
  1.系爭借款自德國銀行香港分行核貸後轉匯至富邦銀行以清償
    上訴人七信貸款；以及該貸款之後由上訴人還款之事實已無
    疑義已如前述，上訴人為一建設公司，向銀行融資及其相關
    程序（如抵押設定、塗銷抵押設定）是營業上常見且必要之
    行為，被上訴人甲○○為上訴人公司總經理，依民法554條
    之規定對第三人之關係，就商號或其分號，或其事務之一部
    ，視為其有管理上之一切必要行為。且公司經理人有為公司
    經理人確實的職務，雖視公司章程如何規定，或就公司與經
    理人簽定之契約內容加以決定。公司法第31條規定，經理人
    之權限得以契約訂定，惟該條規定性質上為民法經理人之補
    充規定而非特別規定，因此只能依章程或契約定擴增公司經
    理人之職權，不能排除民法有關經理人之固有權限規定之適
    用（42年台上字第554號判例、行政院42年9月27日台經字第
    5408號令參照），因此被上訴人甲○○為上訴人公司之總經
    理，依法自有代理上訴人公司向銀行借貸之職權，且不容章
    程決議任意限縮，否則有違交易安全，故原審判決認定：「
    公司85年6月12日之股東會決議內容，（目的）在清償塗銷
    台中七信之抵押借款，並授權原告甲○○保管印章亦即由其
    代理公司及股東（手段），以城佳公司土地向台中七信辦理
    抵押借款之方式籌款（手段），其後則係由被上訴人代理上
    訴人公司向德國銀行香港分行貸款之方式，據以清償上訴人
    公司在台中七信之借款並塗銷抵押權登記，則上訴人曾授權
    被上訴人甲○○對外籌款以清償前貸，且前開會議決議之目
    的業已達成，此為上訴人無法否認之事實，雖乍看之下，被
    上訴人所採取之手段（指向德國銀行香港分行貸款），與會
    議內容似有不符，但若僅以被上訴人就籌款過程之轉折未能
    全部證明，即謂上訴人未授權被上訴人向德國銀行香港分行
    貸款，上訴人將無端坐享債務清償之成果，且無法說明何以
    事後上訴人公司委託之會計師向德國銀行香港分行查詢積欠
    之貸款數額並予列帳之事實，論理上自有欠周詳，而參諸前
    開會議決議之目的既已達成及事後會計師查核列帳等情況證
    據，推論被上訴人係在上訴人授權範圍內向德國銀行香港分
    行貸款，始稱合理。」其認定至為正確，上訴人上訴，顯然
    無據。
  2.上訴人抗辯被上訴人主張上訴人公司對借款承認之事實，於
    原審及鈞院前審皆未提出來，有違民事訴訟法447條適時提
    出原則，應裁定駁回云云，惟查：被上訴人於原審94年1月6
    日準備書狀即主張：「二、上訴人公司自1996年7月30日向
    德國銀行香港分行借款，1998年5月15日轉至德國銀行新加
    坡分行，1999年12月7日向荷蘭銀行香港分行借款，2002年1
    月8日由被上訴人償還，這期間每一年會計師都有去函國外
    銀行查證，有會計師、銀行函文可證，並於每年公司財報中
    揭露，而上開財報均經公司法定代理人及會計師丁○○簽章
    ，被告空言否認貸款，令人不解。」由此段敘述可知被上訴
    人原審早有主張上訴人已承認系爭貸款之意思，更何況民事
    訴訟法447條第1項規定：「當事人不得提出新攻擊或防禦方
    法。但有下列情形之一者，不在此限：…. 三、對於在第一
    審已提出之攻擊防禦方法為補充者。……六、如不許提出顯
    失公平者」，從而被上訴人主張上訴人對系爭借款已為承認
    ，不僅非新的攻擊防禦方法，縱使為新的攻擊防禦方法，亦
    符合民事訴訟法447條第1項第3、6款之規定，被上訴人為程
    序上的抗辯，不僅毫無理由，亦突顯上訴人確有承認系爭借
    款之事實。
  3.上訴人主張被上訴人甲○○曾於85年起侵占上訴人公司數千
    萬元云云，並非事實。實則，被上訴人夫妻於85年實際負責
    上訴人公司之營運、財務等業務時，因當時建築推案之資金
    需求及銀行融資時效等問題，被上訴人夫妻從85年1月份起
    至12月份止，經常先由自己個人帳戶中提領若干高額款項匯
    入上訴人公司銀行帳戶，以股東往來方式借款給公司融資之
    用；嗣後方自上訴人公司帳戶內提撥若干金額以償還被上訴
    人夫妻先前之借款。因此，被上訴人夫妻從85年1月份起至
    12月份止，前後由自己帳戶匯款至上訴人公司銀行帳戶之金
    額即已高達10,066萬元，均有多家銀行客戶往來明細表、轉
    帳匯款或取款憑條等傳票資料可稽；上訴人所主張之前開數
    千萬元，不過在償還被上訴人夫妻先前之融資借款。又前開
    融資借款及公司還款等資金往來過程，亦經上訴人公司股東
    會同意及會計師審核簽證通過；何以上訴人竟罔顧先前被上
    訴人夫妻為公司業務而借給公司之事實，逕認還款係被上訴
    人甲○○所「侵占」云云？顯然有意推卸本件代償款項之返
    還責任！是上訴人主張前開為被上訴人甲○○所侵占之侵權
    行為款項云云，核與事實不符，不應採信。
五本院關於前述兩造提出新攻擊防禦方法之意見：
  (一)本件兩造爭執要點為1.上訴人公司是否有授權被上訴人向國
    外德國銀行委託香港分行借款？2.如被上訴人未獲授權，事
    後是否有經上訴人承認而有民法第170條第1項之適用？3.被
    上訴人是否確有以保證人身分清償上訴人向德國銀行之借款
    ？
  (二)被上訴人甲○○以上訴人公司名義向國外銀行借款，經上訴
    人承認，對上訴人直接發生效力：
  1.上訴人固以其從未授權被上訴人至國外銀行借款為由，主張
    被上訴人無權代理，上訴人依法毋庸負責云云，審諸上訴人
    公司85年6月12日之股東會決議內容，（目的）在清償塗銷
    台中七信之抵押借款，並授權被上訴人甲○○保管印章亦即
    由其代理公司及股東（手段），以城佳公司土地向台中七信
    辦理抵押借款之方式籌款（手段），其後則係由被上訴人代
    理上訴人公司向德國銀行香港分行貸款之方式，據以清償上
    訴人公司在台中七信之借款並塗銷抵押權登記，則上訴人曾
    授權被上訴人甲○○對外籌款以清償前貸，且前開會議決議
    之目的業已達成，此為上訴人無法否認之事實，雖乍看之下
    ，被上訴人所採取之手段（指向德國銀行香港分行貸款）與
    會議內容似有不符，但若僅以被上訴人就籌款過程之轉折未
    能全部證明，即謂上訴人未授權被上訴人向德國銀行香港分
    行貸款，上訴人將無端坐享債務清償之成果，且無法說明何
    以事後上訴人公司委託之會計師向德國銀行香港分行查詢積
    欠之貸款數額並予列帳之事實，而參諸前開會議決議之目的
    既已達成及事後會計師查核列帳等情況證據，推論被上訴人
    係在上訴人授權範圍內向德國銀行香港分行貸款，始稱合理
    。
  2.本件最高法院發回意旨固認為：「……審視上訴人、城佳公
    司85年6月12日會議記錄決議內容，似均不能證明上訴人授
    權上述借款之事實，則能否認被上訴人已盡舉證責任，得徒
    憑其主張，遽認借開借款之效力及於上訴人？即非無推求之
    餘地…」。惟查：關於經理人之職權，民法第553條第1項、
    554條第1項規定：「稱經理者，謂由商號之授權，為其管理
    事務及簽名之人。」、「經理人對第三人之關係，就商號或
    其分號，或其事務之一部，視為其有管理上之一切必要行為
    」。按「公司經理人有為公司營業上所必要之一切行為之權
    限，向他人借貸款項及簽發票據如為期營業上所必須者，其
    即有權為之，並對公司直接發生效力，無待公司同意或特別
    授權。」此有最高法院87年台上字第709號民事判決可資參
    照，學者另謂：「經理人確實的職務為何，須視公司章程如
    何規定，或就公司與經理人簽定之契約內容加以決定。公司
    法第31條規定，經理人之權限得以契約訂定，惟該條規定性
    質上為民法經理人之補充規定而非特別規定，因此只能依章
    程或契約約定擴增公司經理人之職權，不能排除民法有關經
    理人之固有權限規定之適用（42年台上字第554號判例、行
    政院42年9月27日台經字第5408號令）」，從而，經理人在
    權限必要之範圍內，得為借貸行為，並直接對公司發生效力
    。
  3.查，85年6月12日上訴人公司召開股東會議，討論如何籌款
    償還保證責任台中市第七信用合作社（業已改名為第七商業
    銀行股份有限公司、下稱台中七信）借款，以塗銷台中縣潭
    子鄉○○○段第273-2等地號土地（下稱第273-2等地號土地
    ）之抵押借款，會中一致同意提供城佳公司土地向台中七信
    抵押借款，以償還上訴人公司之借款，並將該二公司之大小
    印章、全體股東印章交被上訴人甲○○保管，由此可知，上
    訴人公司確實曾授權被上訴人處理清償上訴人公司在台中七
    信之借款並塗銷抵押權登記，被上訴人為上訴人公司之總經
    理，經丁○○會計師向被上訴人告知此舉有違公司法規定，
    再者考量向國外銀行貸款年息僅為6﹪，較向七信貸款年利
    息為9﹪為低之情況下，被上訴人另向國外貸款，揆諸前揭
    見解，自得在前揭權限必要之範圍內，向國外銀行為借貸行
    為，以達上訴人授權之目的，原審判決之見解極為正確，上
    訴人竟以該股東會議內容僅同意以城佳公司土地向台中七信
    抵押借款，以償還上訴人公司之借款，並無隻字片語同意以
    上訴人公司名義向國外銀行借款，且無授權被上訴人代為簽
    名等詞抗辯，有違民法第553條第1項、554條第1項等經理人
    固有權限之規定，顯無理由。
  4.按「無代理權人以代理人之名義所為之法律行為，非經本人
    承認，對於本人不生效力。」民法第170條第1項定有明文。
    所謂承認為補授代理權之意思表示，明示（指行為人直接將
    其效果意思表示於外）、默示（指由特定行為間接推知行為
    人的意思表示）均無不可，性質上為單獨行為，其意思表示
    則應向代理人或向代理人對之為代理行為之第三人為之（最
    高法院69年台上字第3311 號判例參照）。查依上開借款，
    既已經上訴人收受，並用以償還上訴人所欠台中七信之借款
    ，且依被上訴人提出上訴人85年度財務報表暨會計師查核報
    告書、87年度營利事業所得稅結算申報書、88年、89年營利
    事業所得稅結算簽證申報會計師查核報告書、資誠會計師事
    務所查詢單（均影本，見原審卷原證10、14、15）所示，於
    86、87、88、90年間，上訴人委任之會計師曾分別向德銀香
    港分行、新加坡分行、荷銀香港分行查詢上訴人積欠之貸款
    數額，上訴人對上開借款未表異議，並於85、87、88、89年
    認列有204,204,260元、137,074,780元、105,022,830元、
    110,422,290元銀行短期信用借款。足證上訴人已承認（至
    少是默示承認）上開借款，是無論被上訴人代理上訴人名義
    向外國銀行借款之行為是否超出85年6月12日城東公司（即
    上訴人）、城佳公司（即城佳建設有限公司）會議記錄之授
    權範圍，均已因上訴人之承認而對其發生借款之效力，上訴
    人自負有償還借款之義務，上訴人抗辯上開借款對伊不生效
    力云云，亦不可採。更何況，學者亦認為：「………. 如代
    理人雖有代理權，而其行為逾越代理權範圍，本人未注意及
    之，長期以來視為有效之行為，本人在發覺代理人逾越代理
    權前之行為，雖不得視為默示之承認，但若其相對人由本人
    之行為必然推斷，本人已承認此一行為時，本人就其引起之
    外觀，自應負責，若拒絕承認，則有背誠信原則。」，果如
    上訴人所稱「…被上訴人以城東公司名義進行系爭國外貸款
    ，實為無權代理之行為，上訴人礙難同意」，然其卻任憑將
    系爭貸款用以清償自己債務，尤其是上訴人公司會計師向國
    外銀行函查文件中，均載明：「敬啟者：茲為應查帳之需要
    ，請將本公司與貴行（即相對人）截至西元××年××月×
    ×日止之後開往來帳項（如各附表所列）惠予核對，如有遺
    漏或不符之處，請賜予註明；如無該等事項，亦須請加註『
    無』字樣，並請填妥並簽章後，請以正本一份，套入隨函之
    回函信封（免貼郵票）內，逕寄×××事務所………………
    」，上開內容，足讓相對人銀行推斷上訴人公司已承認該借
    款之事實，否則為何臚列往來帳項明細供銀行比對？從而上
    訴人縱使拒絕承認，揆諸前揭見解，亦有違誠信原則。
  5.雖最高法院發回意旨另以：「查本件被上訴人係主張經上訴
    人事前授權，而向德銀香港分行借款，似未主張民法第170
    條第1項之情形（即上訴人承認）……..，」惟查：被上訴
    人於原審94年1月6日準備書狀即主張：「二、上訴人公司自
    1996年7月30日向德國銀行香港分行借款，1998年5月15日轉
    至德國銀行新加坡分行，1999年12月7日向荷蘭銀行香港分
    行借款，2002年1月8日由被上訴人償還，這期間每一年會計
    師都有去函國外銀行查證，有會計師、銀行函文（原證十四
    ）可證，並於每年公司財報中揭露（原證十五），而上開財
    報均經公司法定代理人及會計師丁○○簽章，上訴人空言否
    認貸款，令人不解。」由此段敘述可知被上訴人原審早有主
    張上訴人已承認系爭貸款之意思，從而，本件本院94年重上
    41號民事判決認定上訴人已然承認上開借款（見本院94年重
    上41號民事判決第5頁四、）並無最高法院所謂認做主張之
    違誤，然為求明確起見，被上訴人對上訴人已承認之事實，
    再於本院主張敘明。
  6.綜上所陳，被上訴人甲○○為上訴人公司之總經理，在以清
    償上訴人債務之範圍內，有權以上訴人公司名義向國外銀行
    借款，復依借款後亦用以償還上訴人所欠之借款及上訴人歷
    年向國外銀行函查等事證，亦足以認定上訴人承認之事實，
    從而，系爭借款對上訴人直接發生效力，至為顯然。
  (三)被上訴人主張伊於85年7月間代理被上訴人向德國銀行香港
    分行借款美金745萬元，經由德國銀行香港分行匯入上訴人
    設於富邦銀行台中分行之帳戶內，再由上開帳戶轉匯入上訴
    人設於台中七信復興分行之第5637-1號帳戶內，償還上訴人
    向台中七信之貸款，並塗銷第273-2等地號土地之抵押權，
    上開向德國銀行香港分行之借款尚有剩美金333萬元未償還
    ，嗣因德國銀行業務減縮，將香港分行貸款部門結束轉至新
    加坡分行，88年12月7日上訴人轉向荷蘭銀行香港分行開立
    第0000000000號帳戶貸款美金333萬元匯至上訴人設於德國
    銀行新加坡分行之帳戶，用以清償前開借款，因屆期上訴人
    無法清償，乃由保證人即被上訴人二人於91年1月8日以共有
    帳戶內存款代上訴人清償本息美金3,782,411.89元等事實，
    業據被上訴人提出之如附表二所示之證物為憑。上訴人除對
    於被上訴人有於85年7月間以上訴人名義向德國銀行香港分
    行開立82636帳戶之事實並不爭執，並自己提出之德國銀行
    出具之文件可憑（見原審卷第248－267頁）外，否認其餘事
    實，並以被上訴人出具之函文均係國外之文件，未經認證，
    且內容不實云云。惟查：
  1.荷蘭銀行出具之上述文件有經我國駐香港之外交單位中華旅
    行社之認證，此有函件可憑（見原審卷第33頁），此已足以
    證明文件為真實可採。
  2.且由富邦銀行台中分行93年3月4日富銀中字第79號函、93年
    6月16日富銀中字第229號函檢送之外幣活存查詢單、台中七
    信93年5月4日七復興字第4057號函檢送之活期存款明細資料
    表所示，以上訴人名義在德國銀行香港分行開立之第000000
    0號帳戶，先後於85年7月30日、同年8月6日、同年8月20日
    、同年8月27日以上訴人公司名義轉匯美金300萬元、180萬
    元、125萬元、140萬元，扣除手續費後於85年8月2日、同年
    月7日、同年月21日、同年月28日匯入以上訴人名義設於富
    邦銀行台中分行之第000000000000號外幣活存帳戶內，再匯
    兌成新台幣扣除手續費後各轉匯82,499,438元、49,477,838
    元、34,386,937元、38,478,437元，進入以上訴人名義設於
    富邦銀行台中分行之第00000000000000號活儲帳號內，並立
    即自85年8月2日、同年月7日、同年月21日、同年月29日由
    前開帳戶匯款新台幣8200萬元、4950萬元、3400萬元、3300
    萬元，進入上訴人設於台中七信復興分行之第5637-1號帳戶
    內，用以償還上訴人向台中七信之貸款，第273-2等地號土
    地之抵押權亦業已於85年9月4日以清償為原因，予以塗銷。
    又依被上訴人提出之德國銀行新加坡分行帳戶明細表影本所
    示，以被上訴人名義開設之德國銀行新加坡分行第0000000
    號帳戶，於87年9月29日，有一筆美金4,182,494.29元之款
    項，匯出至以上訴人名義開立之德國銀行香港分行第000000
    0號帳戶內，同日並有一筆以被上訴人名義向德國銀行新加
    坡分行所借，借款日期為87年9月30日至88年3月31日止，與
    上開額度相同之款項匯入德國銀行新加坡分行帳戶內，以平
    衡帳戶款，應認被上訴人已有相當之舉證，自堪信為真實。
  3.上訴人雖以否認其有收到此四筆款項；辯稱該四筆匯款恐係
    有心人士假借虛設之城東公司帳戶進行洗錢，實則城東公司
    並未有該四筆匯款收入云云，然由上開證據已足證明上訴人
    有收到四筆匯款，上訴人所辯上開帳戶之匯款為洗錢乙節，
    並未舉證以實其說，空言抗辯自不足採。
  4.上訴人又以城東公司名義於西元1996年向德銀所為之借款，
    係向德意志銀行香港分行所借，帳號係82636號，然被上訴
    人所提出之於西元1999年指示荷蘭銀行匯款予德銀之文件，
    係記載匯款至德意志銀行新加坡分行帳號第307522號帳號完
    全不同，借款金額亦屬不同，二帳戶自非同一；而抗辯上述
    被上訴人指示荷銀香港分行於西元1999年匯至德銀新加坡分
    行之匯款，應非用以償還西元1996年德銀香港分行之借款云
    云，然上開二帳戶帳號雖不同，惟均係上訴人公司之帳號，
    並由原82636帳號轉至307522號帳，金額相同，此有德國銀
    行新加坡分行文件可憑（見原審卷第318頁），可以證明資
    金之流向並無瑕疵，上訴人上開抗辯核不可採。
  (四)最高法院發回意旨固認為：「被上訴人於原審提出荷銀香港
    分行函載：「L-EE TI ERH＆\OR LEE FENG CHIN HSIUN（美
    金存款帳號：0000000）於2002年1月8日將一筆$3,782,412.
    89美元款項轉到CHENG DONG CONSTRUCTION LTD.,（美金存
    款帳號：0000000）公司其銀行帳戶內」等語（見二審卷第
    160頁），顯見係以上訴人帳戶存款清償該筆借款，此與被
    上訴人於第一審提出該銀行函載：「上述USD3,782,412. 89
    之美元貸款已由甲○○先生與丙○○○女士，以其聲明為共
    同擁有之存款帳戶，於到期日共同清償」等語（見一審卷 (
    一)第5頁）不符，能否因此推認係由被上訴人代償上開借款
    ？非無疑義…」，上訴人據此主張被上訴人並未清償系爭借
    款，否則何須如此迂迴行事，大可直接從自己帳戶轉帳即可
    云云。惟查：被上訴人以保證人之身分清償上訴人之貸款，
    係依據荷蘭銀行之指示匯入上訴人之帳戶，該帳戶為約定還
    款帳戶，當任何一筆以清償為名義匯入還款帳戶之款項，債
    權銀行無須經債務人同意，即得逕就該帳戶扣款以為債務之
    清償，這是金融實務相當常見的做法，並不影響實際清償人
    究竟為債務人或利害關係人（本案被上訴人係保證人），從
    而，前揭荷蘭銀行函載【被上訴人將一筆$3,782,412.89美
    元款項轉到上訴人公司其銀行帳戶內】與【上述USD3,782,4
    12.89之美元貸款已由被上訴人於到期日共同清償】之間並
    無事實上之出入，以銀行之嚴謹態度，如無明確之依據，其
    絕無可能明確發函表示系爭貸款由被上訴人共同清償，從而
    上訴人據此主張被上訴人並未清償系爭借款，顯有誤解，否
    則被上訴人匯到上訴人帳戶清償即可認為是上訴人本人清償
    ，則上訴人豈非構成不當得利？
六綜上所述，本件被上訴人主張其以保證人之地位代上訴人清償
  在國外銀行之事實為可採，上訴人又未能舉證證明被上訴人有
  侵占上訴人公司如附表一所示之金額，上訴人所為抵銷之抗辯
  亦無可取。從而，被上訴人本於民法第749條規定，於其清償
  之限度內，由伊承受德國銀行香港分行對於上訴人之債權。於
  借款之法律關係請求上訴人如數返還，並先就其中175萬美金
  部份為請求，核屬有據，應予准許。原審判命上訴人如數給付
  並依兩造之聲請，分別宣告假執行及免為假執行，於法均無不
  合。上訴意旨指摘原判決不當，求予廢棄改判，為無理由，應
  予駁回其上訴。
據上論結，本件上訴為無理由，依民事訴訟法第449條第1項、第
78條，判決如主文。
中　　華　　民　　國　　96　　年　　6 　　月　　12　　日
                  民事第四庭    審判長法　官　黃斐君
                                      法　官  陳蘇宗
                                      法　官  黃永祥
以上正本係照原本作成。
如對本判決上訴，須於收受判決送達後二十日內向本院提出上訴
書狀，其未表明上訴理由者，應於提出上訴後二十日內向本院提
出上訴理由書（須按他造人數附具繕本）。
上訴時應提出委任律師為訴訟代理人之委任狀。具有民事訴訟法
第四百六十六條之一第一項但書或第二項之情形為訴訟代理人者
，另應附具律師及格證書及釋明委任人與受任人有該條項所定關
係之釋明文書影本。
                                      書記官　陳信和
中　　華　　民　　國　　96　　年　　6 　　月　　13　　日
                                                      Ｃ
附表一：
一、丙○○○部分：
┌──┬──────┬────────────────────┐
│編號│  時　間    │事    實                                │
├──┼──────┼────────────────────┤
│  │85年7月19日 │盜領上訴人於七信合作社銀行存放之1650萬  │
│    │            │於丙○○○於台中一信之帳戶              │
├──┼──────┼────────────────────┤
│  │85年8月10日 │盜領上訴人於七信合作社銀行存放之250萬元 │
├──┼──────┼────────────────────┤
│  │85年8月24日 │盜領上訴人於七信合作社銀行存放之50萬    │
├──┼──────┼────────────────────┤
│  │85年9月19日 │ 盜領上訴人於七信合作社銀行存放之506萬  │
├──┼──────┼────────────────────┤
│  │總共        │共盜領2456萬                            │
└──┴──────┴────────────────────┘
二、甲○○部分：
┌──┬──────┬────────────────────┐
│編號│  時　間    │事    實                                │
├──┼──────┼────────────────────┤
│  │85年12月6日 │甲○○侵占3800萬                        │              │
├──┼──────┼────────────────────┤
│  │85年5月21日 │甲○○侵占200萬                         │
├──┼──────┼────────────────────┤
│  │86年5月23日 │甲○○侵占300萬                         │
├──┼──────┼────────────────────┤
│  │86年6月7日  │甲○○侵占100萬                         │
├──┼──────┼────────────────────┤
│  │87年12月24日│甲○○侵占500萬元                       │
├──┼──────┼────────────────────┤
│  │88年3月9日  │甲○○侵占300萬元                       │
├──┼──────┼────────────────────┤
│  │87年1月5日  │甲○○盜領上訴人公司原存放於第七商業銀行│
│    │            │之600萬元                               │
├──┼──────┼────────────────────┤
│  │總共        │5800萬元                                │
└──┴──────┴────────────────────┘
附表二：
一、被上訴人以上訴人名義向德國銀行香港分行貸款，用以清償
　　上訴人之台中七信抵押借款之資金流向：
┌───────┬───────┬──────┬────────┐
│　 流  向     │    日  期    │  金  額    │  證    物      │
├───────┼───────┼──────┼────────┤
│德國銀行香港分│85年7月30日轉 │美金300萬元 │原證五（見原審卷│
│行第008563號帳│匯，85年8月2日│            │一第44～47頁）  │
│戶→富邦銀行台│匯入          │            │                │
│中分行第014110├───────┼──────┼────────┤
│700939號外幣活│85年8月6日轉  │美金180萬元 │原證六（見原審卷│
│存帳戶        │匯，85年8月7日│            │一第48～51頁）  │
│              │匯入          │            │                │
│              ├───────┼──────┼────────┤
│              │85年8月20日轉 │美金125萬元 │原證八（見原審卷│
│              │匯，85年8月21 │            │一第52～56頁）  │
│              │日匯入        │            │                │
│              ├───────┼──────┼────────┤
│              │85年8月27日轉 │美金140萬元 │原證八（見原審卷│
│              │匯，85年8月28 │            │一第57～60頁）  │
│              │日匯入        │            │                │
├───────┼───────┼──────┼────────┤
│富邦銀行台中分│85年8月2日    │新台幣8249萬│原證九（見原審卷│
│行第0000000000│              │9438元      │一第147頁）     │
│39號外幣活存帳├───────┼──────┤                │
│戶→富邦銀行台│85年8月7日    │新台幣4947萬│                │                    │
│中分行第007125│              │7838元      │                │
│00000000活儲帳├───────┼──────┤                │
│號            │85年8月21日   │新台幣3438萬│                │
│              │              │6937元      │                │
│              ├───────┼──────┤                │
│              │85年8月28日   │新台幣3847萬│                │
│              │              │8427元      │                │
├───────┼───────┼──────┼────────┤
│富邦銀行台中分│85年8月2日    │新台幣8200萬│卷附台中七信93年│
│行第0000000000│              │元          │5月4日函存款明細│
│9700活儲帳號→├───────┼──────┤資料表。（見原審│
│台中七信復興分│85年8月7日    │新台幣4950萬│＜卷一＞第153～1│
│行之第00000000│              │元          │60頁）          │
│5367之1號帳戶 ├───────┼──────┤                │
│              │85年8月21日   │新台幣3400萬│                │
│              │              │元          │                │
│              ├───────┼──────┤                │
│              │85年8月29日   │新台幣3300萬│                │
│              │              │元          │                │
└───────┴───────┴──────┴────────┘
二、嗣後八十七年間因德國銀行業務減縮，將香港分行貸款部門
　　結束轉至新加坡分行，並通知被上訴人將上開貸款轉至德國
　　銀行新加坡分行，其資金流向：
┌───────┬───────┬──────┬────────┐
│　 流  向     │    日  期    │  金  額    │  證    物      │
├───────┼───────┼──────┼────────┤
│德國銀行新加坡│　87年9月29日 │ 美金418萬  │原證十二（見原審│
│分行第0000000 │              │ 2,494.29元 │卷二第318頁）   │
│帳戶→德國銀行│              │            │                │
│香港分行第0082│              │            │                │
│636帳戶       │              │            │                │
├───────┼───────┼──────┤                │
│德國銀行新加坡│  87年9月29日 │ 同上       │                │
│分行貸款→德國│              │            │                │
│銀行新加坡分行│              │            │                │
│第0000000帳戶 │              │            │                │
└───────┴───────┴──────┴────────┘
三、被上訴人以上訴人名義向荷蘭銀行貸款，並由被上訴人擔任
    保證人，以該筆貸款清償上訴人之德國銀行新加坡分行貸款
    ；嗣後荷蘭銀行香港分行自保證人即被上訴人之帳戶中受償
    之資金流向：
┌───────┬───────┬──────┬────────┐
│　 流  向     │    日  期    │  金  額    │  證    物      │
├───────┼───────┼──────┼────────┤
│荷蘭銀行香港分│              │            │原證二、三（見原│
│行貸款→德國銀│              │            │審卷一第23～26頁│
│行新加坡分行第│　88年12月7日 │ 美金333萬元│）              │
│0000000帳戶   │              │            │德國銀行新加坡分│
│              │              │            │行對帳單影本、卷│
│              │              │            │附行政院大陸委員│
│              │              │            │會香港事務局93年│
│              │              │            │3月24日以港局服 │
│              │              │            │字第0277號函轉之│
│              │              │            │荷蘭銀行香港分行│
│              │              │            │93年4月1日之函文│
│              │              │            │。（見原審卷二）│
├───────┼───────┼──────┼────────┤
│被上訴人之存款│  91年1月8日  │ 美金378萬  │原證一、四（見原│
│帳戶→荷蘭銀行│              │ 2,412.89元 │審卷一第5、6；27│
│香港分行      │              │            │28頁）          │
└───────┴───────┴──────┴────────┘
